ACORDAO-COMPLETO-2418130

ACÓRDÃO 8496/2020 ATA 27/2020 - SEGUNDA CÂMARA

VISTA, relatada e discutida esta tomada de contas especial, instaurada pela Financiadora de Estudos e Projetos - Finep, em razão da impugnação parcial da prestação de contas da Fundação de Gestão e Inovação - FGI referente ao Convênio 2.666/2005 (Siafi 532046) .
ACORDAM os ministros do Tribunal de Contas da União, reunidos em sessão da 2ª Câmara, ante as razões expostas pela relatora, e com fundamento nos arts. 1º, inciso I, 16, inciso III, alínea "c" e § 3º, 19, 23, inciso III, 26, 28, incisos I e II, e 57 da Lei 8.443/1992 c/c os arts. 214, inciso III, alínea "a", e 215 a 217 do Regimento Interno, em: 
9.1. acolher as alegações de defesa apresentadas por Crea Antônia de Almeida Faria e excluí-la do polo passivo da presente tomada de contas especial;
9.2. julgar irregulares as contas de Aiporê Rodrigues de Moraes e da Fundação de Gestão e Inovação e condená-los, solidariamente, ao pagamento das quantias a seguir especificadas, com a fixação do prazo de 15 (quinze) dias, a contar das notificações, para comprovarem, perante o Tribunal, o recolhimento da dívida aos cofres da Financiadora de Estudos e Projetos, atualizada monetariamente e acrescida dos juros de mora calculados a partir das datas discriminadas até a data do recolhimento, na forma prevista na legislação em vigor:
	Data
	Valor (R$) 

	15/8/2007
	4.170,00

	9/12/2008
	91.281,98

	7/2/2009
	121,88

	9.3. julgar irregulares as contas de Paulo Celso dos Reis Gomes e de Ronaldo do Monte Rosa e condená-los, em solidariedade com a Fundação de Gestão e Inovação, ao pagamento da quantia a seguir especificada, com a fixação do prazo de 15 (quinze) dias, a contar das notificações, para comprovarem, perante o Tribunal, o recolhimento da dívida aos cofres da Financiadora de Estudos e Projetos, atualizada monetariamente e acrescida dos juros de mora calculados a partir da data discriminada até a data do recolhimento, na forma prevista na legislação em vigor:
	Data
	Valor (R$) 

	8/1/2009
	12.538,98

	9.4. aplicar, individualmente, à Fundação de Gestão e Inovação e a Aiporê Rodrigues de Moraes a multa de R$ 8.500,00 (oito mil e quinhentos reais) , bem como de R$ 1.000,00 (mil reais) , individualmente, a Paulo Celso dos Reis Gomes e a Ronaldo do Monte Rosa, a serem recolhidas aos cofres do Tesouro Nacional, com atualização monetária calculada da data deste acórdão até o pagamento, se efetuado após o vencimento do prazo abaixo estipulado;
9.5. fixar prazo de 15 (quinze) dias, a contar das notificações, para comprovação, perante o Tribunal, do recolhimento das dívidas acima imputadas;
9.6. autorizar a cobrança judicial das dívidas, caso não atendidas as notificações;
9.7. autorizar o pagamento das dívidas em até 36 (trinta e seis) parcelas mensais consecutivas, caso venha a ser solicitado pelos responsáveis antes do envio do processo para cobrança judicial;
9.8. fixar o vencimento da primeira parcela em 15 (quinze) dias, a contar do recebimento das notificações, e o das demais a cada 30 (trinta) dias, com incidência dos respectivos encargos legais sobre o valor de cada prestação; 
9.9. alertar aos responsáveis que a inadimplência de qualquer parcela acarretará vencimento antecipado do saldo devedor;
9.10. dar ciência desta deliberação ao Ministério da Ciência, Tecnologia e Inovações, à Financiadora de Estudos e Projetos e à Procuradoria da República no Distrito Federal.

Tomada de Contas Especial instaurada em razão da impugnação parcial de despesas de convênio.

Segunda Câmara

Ministério da Ciência, Tecnologia, Inovações e Comunicações (atual Ministério da Ciência, Tecnologia e Inovações).

3. Responsáveis: Aiporê Rodrigues de Moraes (CPF XXX.451.561-XX), Crea Antônia de Almeida Faria (CPF XXX.298.571-XX), Fundação de Gestão e Inovação (CNPJ 03.151.583/0001-40), Paulo Celso dos Reis Gomes (CPF XXX.843.361-XX) e Ronaldo do Monte Rosa (CPF XXX.032.101-XX).

13.1. Ministros presentes: Augusto Nardes (na Presidência), Aroldo Cedraz, Raimundo Carreiro e Ana Arraes (Relatora).
13.2. Ministros-Substitutos presentes: Marcos Bemquerer Costa e André Luís de Carvalho.

ACORDAO-COMPLETO-2477224

Acórdão 485/2022 - Segunda Câmara

ACORDAO-COMPLETO-2562482

Acórdão de Relação 8273/2022 - Segunda Câmara

Acórdão de Relação

ANA ARRAES

Adoto como relatório a instrução elaborada no âmbito da Secretaria de Controle Externo de Tomada de Contas Especial - SecexTCE, cujas conclusões e encaminhamentos foram endossados pelos dirigentes da unidade e por representante do Ministério Público junto ao TCU - MPTCU (peças 57-60) :
"INTRODUÇÃO
1.	Cuidam os autos de Tomada de Contas Especial-TCE instaurada pela Financiadora de Estudos e Projetos - Finep, empresa pública federal vinculada ao Ministério da Ciência, Tecnologia, Inovações e Comunicações, em razão da impugnação parcial prestação de contas da Fundação de Gestão e Inovação - FGI, CNPJ 03.151.583/0001-40, quanto aos recursos repassados à Fundação Universitária de Brasília - Fubra, CNPJ 03.151.583/0001-40, por força do Convênio 2.666/2005, Processo Original  01.05.0761.00, Siafi 532046, celebrado em 9/12/2005, no valor de R$ 150.929,20, tendo por objeto a  "Produção de Fatores Plasmáticos Recombinantes".	
1.1. 	Registra-se que a Fundação Universitária de Brasília (Fubra) posteriormente mudou de nome, passando a ser denominada Fundação de Gestão e Inovação (FGI) , sob o mesmo número de CNPJ e endereço anteriores.
HISTÓRICO
2.	Conforme registrado na instrução anterior (peça 14) , o Termo de Contrato do Convênio 2.666/2005 (peça 2, p. 121-130) , foi assinado em 9/12/2005 entre a Concedente Financiadora de Estudos e Projetos - Finep, a Convenente Fundação Universitária de Brasília - Fubra, no ato representada pelo seu Diretor Presidente, Sr. Edeijavá Rodrigues Lira, CPF XXX.353.601-XX, e o Executor Fundação Universidade de Brasília - FUB, representado pelo reitor da Universidade de Brasília - UnB, Sr. Timothy Martin Mulholland, CPF XXX.829.971-XX.
3.	Segundo a Cláusula V do Termo de Convênio 2.666/2005, subcláusula V.1, item "a-1", os recursos diretamente destinados à Fubra seriam de até R$ 150.929,20, enquanto o Executor Cofinanciador, no caso a Fundação Universidade de Brasília - FUB, disponibilizaria recursos não-financeiros no valor equivalente a R$ 231.000,00 sob a forma de bens materiais e/ou serviços, conforme subcláusula V.2, item "a"  (peça 2, p. 122) . Segundo Plano de Trabalho (peça 2, p. 131-137) , dos R$ 150.929,20 a serem transferidos pela Finep à Fubra, R$ 143.204,80 seriam destinados a "Material de Consumo" e R$ 7.724,40 a "Outros Serviços de Terceiros Pessoa Física" (peça 2, p. 161) .
4.	Os recursos federais foram repassados em uma única parcela, mediante a Ordem Bancária 2006OB900221, no valor de R$ 150.926,20, em 6/2/2006 e foram creditados na conta corrente 29490-x, da agência 3603-X do Banco do Brasil, de titularidade da Fubra, que foi movimentada em conjunto com a conta poupança vinculada (peça 2, p. 173, 200, 585, 692 e 714) .
5.	Os gestores do convênio, relacionados no quadro a seguir, foram identificados na instrução anterior a partir da cópia das Atas das Reuniões Ordinárias do Conselho Superior da Fundação Universitária de Brasília - Fubra e pesquisa nos sistemas da Receita Federal (peça 7) . Ressalte-se que não foram localizadas informações sobre os Diretores Administrativo e Financeiro nos dados da Receita Federal:
	Gestão
	Diretor Presidente
	Diretor Administrativo Financeiro

	14/5/1999 - 23/5/2006
	Edeijavá Rodrigues Lira
	-

	23/5/2006 - 22/12/2006
	Clodoaldo R. da Costa Junior
	-

	22/12/2006 - 17/12/2008
	Aiporê Rodrigues de Moraes
	Créa Antônia de Almeida Faria

	8/1/2009 - atual
	Paulo Celso dos Reis Gomes
	Ronaldo do Monte Rosa

6. 	Em 5/7/2007, foram prorrogados os prazos de execução física e financeira, bem como a prestação de contas final, fixando-os em 9/12/2008 e 7/2/2009, respectivamente, o que foi devidamente publicado no Diário Oficial da União - DOU em 6/12/2007 (peça 2, p. 138-139) .
7. 	Em 1/4/2009 chegou à Finep a Carta 59/2009-DIRP/FUBRA (peça 2, p. 160) com a prestação de contas final do Convênio 2.666/2005. Os anexos à prestação de contas foram todos assinados por Paulo Celso dos Reis Gomes, diretor presidente da Fubra/FGI, e Marcelo de Macedo Brigido (peça 2, p. 160-173) . Na mesma data, foi recebido o Relatório Técnico Final do Convénio 01.05.0761.00 (peça 2, p. 144-155) , que teve parecer favorável quanto à prestação de contas técnica final, apontando para o cumprimento do objeto. Com base nesse relatório, foi definida a ausência de responsabilização do Sr. Marcelo de Macedo Brigido, professor adjunto e coordenador do projeto em tela (peça 2, p. 697) .
8.	Na análise inicial da prestação de contas foi identificado um conjunto de irregularidades, as quais foram objeto, em 13/4/2012, de correspondência solicitando a sua regularização. Nos quatro anos seguintes a Finep reiterou seus esforços no envio de cartas registradas aos gestores relacionados no quadro a seguir, mas não obteve sucesso nos esclarecimentos pretendidos: 
	Responsável
	Gestão
	Carta Prot.
	Data
	AR
	Peça 2, p.

	FGI
		008.398/12
	4/7/2012
	"mudou-se"
	366-329, 331

	Paulo Celso R. Gomes
	1/2009-atual
	008.385/16
	4/7/2012
	9/7/2012
	312-315, 318

	Aiporê R. de Moraes
	12/2006-12/2008
	001.100/16
	3/2/2016
	Endereço insuficiente
	379-382, 394

	Aiporê R. de Moraes
	12/2006-12/2008
	001.101/16
	3/2/2016
	"não existe nº indicado"
	397-401, 434

	Aiporê R. de Moraes
	12/2006-12/2008
	001.102/16
	3/2/2016
	"mudou-se"
	417-421, 434

9. 	Ante o insucesso, a Finep notificou a fundação e seus diretores, presidentes e administrativos e financeiros, por meio de Edital publicado no Diário Oficial da União - DOU de 4/2/2016 (peça 2, p. 527) e de 18/3/2016 (peça 2, p. 548) .
10. 	Em 24/1/2018 o Relatório do Tomador de Contas TCE 27/2017 da Finep (peça 2, p. 692-703) impugnou a prestação de contas do Convênio 2.666/2005, pelo valor original de R$ 127.832,69, sob as seguintes irregularidades:
22.1. 	Impropriedade 1: Falta de conciliação entre as despesas apresentadas na Relação de Pagamentos (Anexo 10.1) e os débitos em conta corrente, com a incorreta correlação entre a seguinte despesa e seu respectivo débito na conta corrente do convênio, pelo total de R$ 4.170,00
22.1.1. 	Cheque de 15/8/2007: R$ 1.868,50;
22.1.2. 	Pagamento Eletrônico de 15/8/2007: R$ 2.301,50;
22.2.	Impropriedade 2: Realização de despesas com taxas bancárias, multas, juros ou correção monetária inclusive, referentes a pagamentos ou recolhimentos fora dos prazos: Foi considerada a data de ocorrência única em 10/12/2008, pelo valor total histórico de R$ 254,74 (peça 2, p. 330) ;
22.3.	Impropriedade 3: Realização de despesas em valor superior ao previsto na Relação de Itens vigente para o projeto, decorrente da diferença entre o valor de R$ 146.504,78 previsto, frente ao montante realizado de R$ 161.608,21, com a diferença de R$ 15.103,43 (peça 2, p. 328) . As despesas ocorreram entre 21/11/2006 e 28/10/2008 (peça 2, p. 239-243 e 252-275) . Uma vez que não constam as datas de ocorrências individuais que somam os R$ 15.103,43, a Finep considerou como data de ocorrência o dia final para a execução física e financeira do convênio, 9/12/2008, conforme prorrogação da Carta Protocolo Finep 014.376/07 (peça 2, p. 138) ;
22.4.	Impropriedade 4: Falta de devolução do saldo final, que devido à ausência de extratos da conta de investimento referentes aos meses de outubro a dezembro de 2008, de modo a possibilitar a verificação de movimentação financeira nestes períodos, foi considerado como sendo o valor informado um saldo de R$ 17.018,90 no mês de setembro de 2008. 
22.5. 	Impropriedade 5: Não comprovação da contrapartida pactuada, uma vez que a Finep teria a participação de 39,52% no projeto, que custou o total de R$ 150.929,20, exatamente quanto a concedente transferiu. 
22.5.1. 	Tendo-se que o Plano de Trabalho proposto pela própria Fubra (peça 2, p. 137) previa um custo total em despesas correntes de R$ 381.929,20, sendo R$ 150.929,20 financiados pela Finep e R$ 231.000,00 dispendidos pela executora (FUB) com recursos não financeiros, resta evidenciado que a participação da Finep no projeto seria de 39,52% e da FUB para a Fubra de 60,48%, o que resultou no respectivo débito total de R$ 91.285,62, a partir de 9/12/2008.
11. 	Pelas irregularidades listadas, o tomador de contas responsabilizou a FGI e os seguintes diretores: Aiporê Rodrigues de Moraes, diretor presidente entre 22/12/2006 e 17/12/2008: Valor original de R$ 110.813,79 (todas irregularidades, exceto saldo final) ; Paulo Celso dos Reis Gomes, diretor presidente a partir de 17/12/2008: valor original de R$ 17.018,90 (apenas falta de devolução do saldo final) ; Créa Antônia de Almeida Faria, diretora administrativa e financeira entre 22/12/2006 e 17/12/2008: Valor Original de R$ 110.813,79; Ronaldo do Monte Rosa, diretor administrativo financeiro a partir de 18/12/2008: Valor original de R$ 17.018,90.
12. 	O Relatório de Auditoria 644/2018, do Ministério da Transparência, Fiscalização e Controladoria-Geral da União, de 31/7/2018 (peça 2, p. 713-715) , o Certificado de Auditoria, Parecer do Dirigente de Controle Interno e o Pronunciamento Ministerial (peça 2, p. 716, 717, e peça 5) chegou às mesmas conclusões do Tomador de Contas.
13.	Encaminhado a este Tribunal, a Secex-TCE instruiu o processo (peça 14) . Ao analisar os pressupostos de procedibilidade da IN/TCU 71/2012, chegou-se à conclusão que a tomada de contas especial estava devidamente constituída e em condição de ser instruída. Em atendimento ao item 9.4, do Acórdão 1772/2017-TCU-Plenário, Relator Min. Augusto Sherman, foi efetuada pesquisa no sistema processual do TCU e não foram encontrados processos com débitos inferiores a R$ 100.000,00 imputáveis aos responsáveis em tramitação neste Tribunal. A partir de então, foi realizado o seguinte exame técnico das irregularidades identificadas e dos responsáveis pelos danos delas decorrentes:
31. Tendo sido o projeto concluído e o seu Relatório Técnico Final devidamente aprovado, em 3/1/2015 (peça 2, p. 156-157) , quando contou com o "de acordo" do Sr. Victor Odorcyk, então "Chefe do DECS" da Finep, não tendo a FGI comprovado o aporte da contrapartida prevista na Cláusula VIII.1 do Termo do Convênio (peça 2, p. 123) conclui-se que todo o projeto foi financiado exclusivamente pela Finep, devendo a questão ser corrigida, conforme apontado pelo tomador de contas. 
32. Ocorreu, entretanto um pequeno equívoco quanto ao valor, uma vez que o relatório de TCE aponta o débito pela falta de contrapartida em R$ 91.285,62, enquanto o valor correto é R$ 91.281,98, uma vez que 100-39,52% = 60,48% e que 60,48% do total R$ 150.929,20 corresponde a R$ 91.281,98 de débito, com data de 9/12/2008, a ser atribuído ao diretor presidente e à diretora administrativa e financeira da FGI, que geriram os recursos financeiros entre 22/12/2006 e 17/12/2008, o que compreende a maior parcela da execução do projeto, principalmente se for considerado que 96,94% das despesas relativas ao projeto ocorreram em suas gestões à frente da Fubra/FGI. 
33. O Formulário de proposta de TCE (peça 2, p. 586-597) incluiu inicialmente o Sr. Edeijavá Rodrigues Lira, o Sr. Clodoaldo Rodrigues da Costa Junior, e a Sra. Maria Heldaiva Bezerra Pinheiro, gestores que finalizaram seus mandatos durante o ano de 2006, como responsáveis. No entanto, há que se considerar que, apesar de os R$ 150.926,20 terem sido transferidos e inicialmente geridos pela Fubra durante as suas gestões, o dispêndio realizado em 2006 foi relativo a tarifas de manutenção da conta e de despesas com provisões e um pagamento eletrônico de título em outubro e pelo valor total de apenas R$ 4.616,5 (peça 2, p. 174-179) , o que significa 3,06% das despesas realizadas, motivo pelo qual concordamos com a exclusão ocorrida no relatório de TCE 27/2017. 
34. O Sr. Edeijavá Rodrigues Lira, inclusive, deixou a diretoria em 23/5/2006, antes da realização de qualquer despesa, enquanto o Sr. Clodoaldo Rodrigues da Costa Junior e a Sra. Maria Heldaiva Bezerra Pinheiro realizaram as despesas acima, que foram marcadas com um símbolo compatível com a aprovação do analista da prestação de contas. Além das provisões e do pagamento de título, o pagamento das quatro tarifas de manutenção da conta em R$ 15,00, em quatro meses, é aceito pela jurisprudência deste TCU, por se tratar de taxa referente à normal manutenção da conta corrente. Um único débito de R$ 7,50 relativo a pagamento de outras tarifas poderia ser questionado, mas incluir entre os responsáveis duas pessoas para citá-las exclusivamente, após 12 anos do fato, quanto a R$ 7,50 históricos é contrário aos Princípio da Insignificância, da racionalidade e da Economicidade. 
35.  A falta de conciliação entre as despesas apresentadas na Relação de Pagamentos (Anexo 10.1) e os débitos em conta corrente, com a incorreta correlação entre as despesas e seus respectivos débitos na conta corrente do convênio, pelo total de R$ 4.170,00, devido a um cheque e a um pagamento eletrônico em 15/8/2007, consiste em ocorrência efetivamente irregular, que foi corretamente atribuída à FGI, em solidariedade com seus gestores à época, Sr. Aiporê Rodrigues de Moraes e Sra. Créa Antônia de Almeida Faria.
36. O tomador de contas impugnou R$ 254,74 (peça 2, p. 330) relativos a despesas com taxas bancárias, o que deve ser recalculado, uma vez que, a despeito da previsão proibitiva contida no art. 8º, inciso VII, da Instrução Normativa STN 1/1997, a jurisprudência deste TCU é no sentido de que não cabe condenação em débito decorrente de despesas oriundas da simples utilização da conta corrente, desde que não sejam consequência de comportamento inadequado por parte do titular da conta bancária ("simples utilização de serviços bancários necessários e inevitáveis para a manutenção da conta corrente específica e para a execução do objeto do convênio") , a exemplo dos Acórdãos 912-2014-TCU-Plenário, 6.197/2016-TCU-1ª Câmara, 4.661/2017-TCU-1ª Câmara, todos da relatoria do Ministro Benjamin Zymler, e Acórdão 7.596/2017-TCU-2ª Câmara, da relatoria do Ministro Augusto Nardes.
37. Pela retirada dos valores referentes a nove tarifas de manutenção da conta corrente (peça 2, p. 174-177 e 184-200) , o valor referente ao débito passa de R$ 254,74 para R$ 121,88 (R$ 254,74-R$ 132,86) , que também serão atribuídos à  FGI, em solidariedade com seus gestores à época, Sr. Aiporê Rodrigues de Moraes e Sra. Créa Antônia de Almeida Faria. A data a ser considerada corresponde à data do vencimento para a prestação de contas, 7/2/2009, uma vez que até essa data a conta estaria ativa e passível de tarifas.
38. Em relação à realização de despesas em valor superior ao previsto na Relação de Itens vigente para o projeto, pelo total de R$ 15.103,43 (peça 2, p. 328) , devido à diferença entre o valor inicialmente previsto de R$ 145.504,78 [na verdade, 146.504,78], frente ao montante realizado de R$ 161.608,21, cabe a responsabilização dos agentes que estavam à frente da FGI entre 21/11/2006 e 28/10/2008, período apontado no Anexo 10.1, Relação de Pagamentos, da prestação de contas  (peça 2, p. 239-243 e 252-275) . Uma vez que não constam as datas de ocorrências individuais que somam os R$ 15.103,43, a Finep considerou como data de ocorrência o dia final para a execução física e financeira do convênio, 9/12/2008, conforme prorrogação da Carta Protocolo Finep 014.376/07 (peça 2, p. 138) , com o que se há de concordar, por ser mais conservador e favorável aos responsáveis FGI, em solidariedade com seus gestores à época, Sr. Aiporê Rodrigues de Moraes e Sra. Créa Antônia de Almeida Faria.
39. A Comissão Permanente de Tomada de Contas Especial da Finep não localizou evidências quanto à devolução do saldo final na conta de investimentos, o que foi agravado pela falta de envio, junto com a documentação da prestação de contas, dos extratos dessa conta de poupança referente aos meses de outubro, novembro e dezembro de 2008. Por outro lado, também só foi enviado o extrato da conta corrente 29490-x, da agência 3603-X do Banco do Brasil, de titularidade da Fubra, até outubro de 2008, mesmo tendo o Convênio 2.666/2005, Processo Original 01.05.0761.00, vigido até 9/12/2008, conforme Carta Protocolo Finep 014.376/07 que prorrogou os prazos de execução física e financeira, bem como a prestação de contas final até 7/2/2009, o que foi devidamente publicado no DOU em 6/12/2007 (peça 2, p. 138-139) .
40. Assim, o tomador de contas considerou o último saldo da conta corrente apresentado nos autos e referente a setembro/2008 (peça 2, p. 231) , no valor de R$ 17.018,90 como valor do débito. Entretanto, com fulcro no extrato da conta corrente referente a outubro/2008, constatam-se resgates da poupança nos valores de R$ 1.099,00, R$ 15,00, R$ 1.779,30, R$ 526,00, R$ 854,40, R$ 198,72 e R$ 7,50 (peça 2, p. 200) , que totaliza débitos na conta de investimentos de R$ 4.479,92, que deve ser subtraído do valor de setembro. 
41. Dessa forma, o débito a ser imputado pela falta de devolução do saldo existente na conta poupança é de R$ 12.538,98, com data de, no máximo, trinta dias após a conclusão do contrato, isto é, até 8/1/2009, conforme a Cláusula VIII.1, alínea "i", do termo do Convênio 2.666/2005, atribuídos ao Sr. Paulo Celso dos Reis Gomes, diretor presidente, e ao Sr. Ronaldo do Monte Rosa, diretor administrativo financeiro da FGI, ambos em exercício desde 8/1/2009, conforme a 60ª Ata de Reunião Ordinária do Conselho da Fubra, de 18/12/2008 (peça 2, p. 86-91) e Detalhe da Receita Federal para a Pessoa Jurídica FGI (peça 7) .
42. Em se tratando de responsabilização das pessoas que devem responder por danos ao erário ocorridos na aplicação de transferências voluntárias de recursos federais a entidades privadas, com vistas à consecução de uma finalidade pública, que é o presente caso, o TCU firmou o entendimento, por meio da Súmula TCU 286, nos seguintes termos: "a pessoa jurídica de direito privado destinatária de transferências voluntárias de recursos federais feitas com vistas à consecução de uma finalidade pública responde solidariamente com seus administradores pelos danos causados ao erário na aplicação desses recursos", motivo pelo qual será avaliada a responsabilidade solidária da FGI e de seus diretores envolvidos na prestação de contas final em tela.
14.	Ancorada nessas análises, foi atestada a ocorrência de impugnação parcial da prestação de contas do Convênio 2.666/2005, referente às seguintes despesas e responsáveis:
	Responsável
	Ocorrência
	Valor Original (R$) 
	Data

	Fundação de Gestão e Inovação - FGI 
Aiporê Rodrigues de Moraes, Diretor Presidente e 
Créa Antônia de Almeida Faria, Diretora Admin. Financeira, 
Gestões: 22/12/2006 - 17/12/008
	Falta de comprovação de aporte de contrapartida.
	91.281,98
	9/12/2008

		Falta de conciliação entre as despesas apresentadas na Relação de Pagamentos e os débitos em conta corrente.
	4.170,00
	15/8/2007

		Realização de despesas com taxas bancárias não permitidas pela legislação.
	121,88
	7/2/2009

		Realização de despesas em valor superior ao previsto na Relação de Itens vigente para o projeto.
	15.103,43
	9/12/2008

	Fundação de Gestão e Inovação - FGI 
Paulo Celso dos Reis Gomes, Diretor Presidente e 
Ronaldo do Monte Rosa, Diretor Adm. Financeiro,
Gestões: 8/1/2009
	Falta de devolução do saldo final na conta de investimentos do convênio;
	12.538,98
	8/1/2009

	TOTAL
	123.216,27

15.	Tendo em conta essas conclusões e considerando a delegação de competência da relatora deste feito, Ministra Ana Arraes, nos termos do art. 1º, inciso II, da Portaria-MIN-AA Nº 1, de 21/7/2014, foi proposta a citação dos responsáveis, nos seguintes termos:
46.1 Realizar a CITAÇÃO solidária, com fundamento nos arts. 10, § 1º, e 12, incisos I e II, da Lei 8.443/1992 c/c o art. 202, incisos I e II, do RI/TCU, para que, no prazo de quinze dias, apresentem alegações de defesa e/ou recolham aos cofres aos cofres do Tesouro Nacional as quantias abaixo indicadas, atualizadas monetariamente a partir das respectivas datas até o efetivo recolhimento, abatendo-se na oportunidade as quantias eventualmente ressarcidas, na forma da legislação em vigor:
46.1.1. Responsáveis 1: Fundação de Gestão e Inovação, CNPJ 03.151.583/0001-40, Sr. Aiporê Rodrigues de Moraes, CPF XXX.451.561-XX, ex-diretor presidente e com a Sra. Créa Antônia de Almeida Faria, CPF XXX.298.571-XX, ex-diretora administrativa e financeira, ambos na gestão 22/12/2006-17/12/2008;
46.1.1.1. Irregularidade 1: Impugnação parcial da prestação de contas do Convênio 2.666/2005, Processo Original 01.05.0761.00, Siafi 532046, celebrado em 9/12/2005 com a Financiadora de Estudos e Projetos - Finep, no valor de R$ 150.929,20, tendo por objeto a "Produção de Fatores Plasmáticos Recombinantes", devido à falta de comprovação de aporte da contrapartida, à falta de conciliação entre as despesas apresentadas na Relação de Pagamentos e os débitos em conta corrente, à realização de despesas com taxas bancárias não permitidas pela legislação e à realização de despesas em valor superior ao previsto na Relação de Itens vigente para o projeto.
	Data
	Ocorrência
	Valor (R$) 

	15/8/2007
	Falta de conciliação entre as despesas apresentadas na Relação de Pagamentos e os débitos em conta corrente.
	4.170,00

	9/12/2008
	Falta de comprovação de aporte de contrapartida.
	91.281,98

	9/12/2008
	Realização de despesas em valor superior ao previsto na Relação de Itens vigente para o projeto.
	15.103,43

	7/2/2009
	Realização de despesas com taxas bancárias não permitidas pela legislação.
	121,88

	TOTAL
	110.677,29

Valor atualizado até 26/9/2018: R$ 194.621,91 (peça 12) 
46.1.1.2. Conduta 1: Deixar de comprovar a conciliação e compatibilidade entre despesas efetuadas e os débitos ocorridos na conta corrente do Convênio 2.666/2005, Processo Original 01.05.0761.00; deixar de comprovar a aplicação da contrapartida prevista na Cláusula VIII.1 do Termo do Convênio 2.666/2005; realizar despesas em valor superior ao previsto na Relação de Itens Vigentes para o projeto e realizar despesas bancárias não permitidas pela legislação; realizar despesas com tarifas bancárias proibidas pela legislação;
46.1.1.3. Dispositivos violados 1: art. 37, caput, c/c art. 70, parágrafo único da Constituição Federal/1988, art. 93 do Decreto-Lei 200/67; art. 66, do Decreto 93.872/1986, art. 22, caput, da Instrução Normativa STN 1/1997, Cláusulas VIII.1, XII, "b", XIII, "b" e "c", do Termo de Convênio 2.666/2005.
46.1.2. Responsáveis 2: Fundação de Gestão e Inovação, CNPJ 03.151.583/0001-40, Sr. Paulo Celso dos Reis Gomes, CPF XXX.843.361-XX, diretor presidente, e Sr. Ronaldo do Monte Rosa, CPF XXX.032.101-XX, diretor financeiro e administrativo da FGI, ambos a partir de 8/1/2009;
46.1.2.1. Irregularidade 2: Falta de devolução do saldo final na conta de poupança 29490-x, da agência 3603-X do Banco do Brasil, de titularidade da Fubra, relativa ao Convênio 2.666/2005, Processo Original 01.05.0761.00, Siafi 532046, celebrado em 9/12/2005 com a Financiadora de Estudos e Projetos - Finep, no valor de R$ 150.929,20, tendo por objeto a "Produção de Fatores Plasmáticos Recombinantes";
	Data de Ocorrência
	Valor (R$) 

	8/1/2009
	12.538,98

Valor atualizado até 26/9/2018: R$ 21.923,15 (peça 13) 
46.1.2.2. Conduta 2: Deixar de devolver até 8/1/2009 o saldo existente na conta poupança 29490-x, da agência 3603-X do Banco do Brasil, de titularidade da Fubra, relativa ao Convênio 2.666/2005, Processo Original 01.05.0761.00, Siafi 532046, celebrado em 9/12/2005 com a Financiadora de Estudos e Projetos - Finep, cuja vigência foi encerrada em 9/12/2008; 
46.1.2.3. Dispositivos violados 2: arts. 21, § 6º, e 22, caput, da Instrução Normativa STN 1/1997, art. 116, § 6º, da Lei 8.666/1993, art. 12, parágrafo único, do Decreto Federal 6.170/2007, Cláusulas VIII.1, "i" XIII.3 do Termo de Convênio 2.666/2005.
16.	A proposta de encaminhamento foi anuída pelo corpo diretivo da Secex-TCE (peças 15 e 16) e as citações foram realizadas. O quadro reproduzido a seguir, elaborado à peça 56, resume informações sobre os ofícios citatórios, seu recebimento e as peças em que constam as defesas.
	Natureza
	Comunicação
	Data de expedição
	Peça
	Destinatário
	Origem do endereço
	Data da ciência ou motivo da devolução
	Peça da ciência
	Peça da Resposta

	Citação
	Ofício 2292/2018-SecexTCE
	16/01/2019
	21
	Fundação de Gestão e Inovação
	Outros
	18/01/2019
	30
	Não houve

	Citação
	Ofício 2294/2018-SecexTCE
	16/01/2019
	17
	Aiporê Rodrigues de Moraes
	Receita Federal
	Ausente 
Não procurado 
	Não houve
	Não houve

	Citação
	Ofício 2295/2018-SecexTCE
	16/01/2019
	20
	Créa Antônia de Almeida Faria
	Outros
	21/01/2019
	33
	27

	Citação
	Ofício 2297/2018-SecexTCE
	16/01/2019
	19
	Paulo Celso dos Reis Gomes
	Receita Federal
	18/01/2019
	31
	26

	Citação
	Ofício 2300/2018-SecexTCE
	16/01/2019
	18
	Ronaldo do Monte Rosa
	Receita Federal
	21/01/2019
	32
	36, 37

	Citação
	Ofício 2541/2019-SecexTCE
	21/05/2019
	41
	Aiporê Rodrigues de Moraes
	Outros
	Mudou-se
	Não houve
	Não houve

	Citação
	Ofício 2542/2019-SecexTCE
	21/05/2019
	43
	Aiporê Rodrigues de Moraes
	Receita Federal
	Não procurado
	Não houve
	Não houve

	Citação
	Ofício 9709/2019-SecexTCE
	21/11/2019
	48
	Aiporê Rodrigues de Moraes
	Outros
	25/11/2019
	52
	Não houve

	Citação
	Ofício 9710/2019-SecexTCE
	21/11/2019
	49
	Aiporê Rodrigues de Moraes
	Outros
	Mudou-se
	Não houve
	Não houve

	Citação
	Ofício 9711/2019-SecexTCE
	21/11/2019
	50
	Aiporê Rodrigues de Moraes
	Outros
	Desconhecido
	Não houve
	Não houve

	Citação
	Ofício 9712/2019-SecexTCE
	21/11/2019
	51
	Aiporê Rodrigues de Moraes
	Outros
	Mudou-se
	Não houve
	Não houve

EXAME DAS ALEGAÇÕES DE DEFESA
17.	Responsáveis Revéis
17.1	Embora tenham sido regularmente citados, não apresentaram alegações de defesa a Fundação de Gestão e Inovação - FGI e seu ex-diretor presidente, Aiporê Rodrigues de Moraes. Este último foi citado em mais de uma oportunidade, no endereço constante da base de dados da Receita Federal do Brasil e em outros, conforme demonstra o quadro anterior, com indicação de seu recebimento na peça 52. 
17.2.	Ressalte-se que jurisprudência do TCU é pacífica no entendimento de que as comunicações, inclusive as citações, deverão ser realizadas mediante Aviso de Recebimento - AR, via Empresa Brasileira de Correios e Telégrafos, bastando para sua validade que se demonstre que a correspondência foi entregue no endereço correto, assim como ocorreu no caso presente. (Acórdão 1526/2007-TCU-Plenário, Relator Ministro Aroldo Cedraz) .
17.3.	Por terem deixado transcorrer em branco o prazo que lhes foi concedido para manifestação, resta configurada a revelia da FGI e de Aiporê Rodrigues de Moraes, o que autoriza o prosseguimento do processo, nos termos do art. 12, § 3º, da Lei 8.443/1992, c/c o art. 202, § 8º, do Regimento Interno do TCU.
17.4	Não obstante a revelia, mas considerando o princípio da verdade material que rege esta Corte de Contas, foram verificadas nas alegações de defesa dos demais responsáveis, analisadas na sequência, eventuais argumentos ou fatos que pudessem ser aproveitados para afastar as ocorrências identificadas na impugnação das contas.
17.5	Dessa análise, conclui-se que remanescem as ocorrências pelas quais os responsáveis revéis foram chamados, sendo necessário, apenas, desconsiderar o dano decorrente da ocorrência "Realização de despesas em valor superior ao previsto na Relação de Itens vigente para o projeto", tendo em vista que, embora tenham sido realizados a maior, os mesmos foram todos conciliados com os extratos bancários (exceto quanto ao valor de R$ 4.170,00, já considerado como dano) , o que revela o nexo de causalidade das despesas, além de não haver questionamentos no relatório do Tomador de Contas sobre a ocorrência de desvio de finalidade na utilização dos recursos.
18.	Alegações de defesa apresentadas por Paulo Celso dos Reis Gomes, diretor presidente da FGI, a partir de 8/1/2009 (peça 26) 
18.1.	Tese - Ilegitimidade passiva
18.1.1.	Para defender sua exclusão do polo passivo neste processo, o defendente alega que:
a)	a própria Controladoria Geral da União, por meio do Relatório de Demandas Especiais 00190.Processo 014992/2008-28-F, o qual anexa, determinou a ausência de qualquer responsabilidade de sua parte em relação ao processo e os contratos entre a FUB e a FUBRA-FGI no período;
b)	destaca que nem era responsável à época muito menos o é, pela extinção da Fundação. Que teria sido escolhido pelo MPDFT para ajustar a referida fundação ou promover sua extinção, sempre sob a condução do parquet;
c)	enfatiza que, conforme peça 23, exerceu sua função de Diretor Presidente a partir de dezembro de 2008 e até 10 de novembro de 2010, quando deixou a Fundação, antes do término de seu mandato em 09 de janeiro de 2011, com a aprovação e em articulação com o MPDFT;
d)	conforme o que denomina de peça 25 - cópia de sentença que apresenta na sequência de sua defesa - a Fubra/FGI foi extinta e seu patrimônio passou para a FUB, conforme previsto no próprio estatuto da Fubra, em seu artigo 39;
e)	não pode constar como parte do polo passivo, tendo em vista o contexto de grave crise pela qual passava a UnB e suas fundações de apoio (a FUBRA/FGI dentre elas) . Que nesse contexto, o MPDFT teria exigido a pronta colaboração dos professores, inclusive a dele, para apenas tentar organizar as atividades, dar prosseguimento às decisões do parquet que conduziram a extinção da Fubra/FGI;
f)	deduz que a conclusão da análise de suas alegações seria a citação solidária da Fundação Universidade de Brasília;
g)	não é mais responsável pela Fubra/FGI, nem responde pela FUB. Também não possuía nenhum tipo de responsabilidade acerca das questões listadas no processo, tendo em vista que não exercia a função de Diretor Presidente à época dos fatos;
h) 	não celebrou o convênio, não pode caber a ele qualquer tipo de consequência jurídica.
Exame Técnico
18.1.2	O Relatório de Demandas Especiais 00190.Processo 014992/2008-28-F, da CGU, foi o principal documento apresentado pelo responsável para sustentar suas alegações. De seu conteúdo, destaco os seguintes aspectos:
a) 	consta do item 1.2.6 que os trabalhos foram realizados na sede da CGU e na sede da FUBRA no período de 14/7/2008 a 19/12/2008 e abrangeram fatos ocorridos no período de maio/1999 (mês de abertura da FUBRA) a outubro/2008;
b)	os trabalhos abordaram aspectos relacionados, principalmente, ao suposto favorecimento de servidores da FUB ou de pessoas ligadas aos mesmos, priorizando os seguintes temas: movimentações entre contas correntes bancárias; taxas de administração pagas à FUBRA; vinculação das despesas a projetos de ensino, pesquisa e extensão, nos termos da Lei 8.958/1994; contratação da FUBRA com base na Lei 8.666/1993, art.24, inciso XIII; elegibilidade de despesas realizadas pela FUBRA nas situações de dispensa e de inexigibilidade de licitação; contratações da FUBRA pela FUB para a realização de objeto genérico e/ou subjetivo; despesas com obras; despesas com terceirização de mão-de-obra; despesas com serviços gráficos; despesas com a aquisição de bens e serviços de informática; despesas com outros serviços de terceiros (pessoas físicas e jurídicas) ; despesas de projetos demandados pela EDU; despesas relacionadas com itens apresentados no Relatório de Ação de Controle (RAC) , de 17/2/2006, do Processo nº 00190.006942/2005-24, relativo à apuração de irregularidades na gestão do CESPE (vide item 2.1.1) ; despesas relacionadas com as outras seis frentes de trabalho (Contratação de Prestadores de Serviço, Gestão Patrimonial/Obras e Permissões, EDU, FEPAD, FUNSAÚDE e FINATEC) desta Auditoria Especial da FUB (Processo 00190.Processo 014992/2008-28) ; materialidade dos valores recebidos e executados pela FUBRA;
c)	o Relatório apresenta resultados da análise procedida em sistemas corporativos do Governo Federal e documentos pertinentes à execução de projetos custeados com recursos federais executados pela FUBRA, no período de maio/1999 a outubro/2008, procedentes da Fundação Universidade de Brasília - FUB ou recebidos por seu intermédio; 
d)	a análise apresentada no Relatório está dividida em quatro categorias: recursos repassados pela UG 154079/Centro de Seleção e de Promoção de Eventos (CESPE) ; recursos repassados pela UG 154078/Editora Universidade de Brasília (EDU) ; recursos repassados pela UG 154040/FUB, exceto aqueles destinados a obras; recursos destinados a obras;
e)	 no item 3, foram avaliadas as seguintes situações, averiguadas no Relatório: 3.1 - Recursos Repassados à Fubra pela UG 154079/CESPE; 3.2 - Recursos Repassados à Fubra pela UG 154078/EDU; 3.3 - Recursos Repassados à Fubra pela UG 154040/FUB; 3.4 - Recursos Destinados a Obras. No item 4 - Conclusão - são listadas as irregularidades das situações listadas no item 3, as quais causaram prejuízo ao Erário e ao interesse público.
18.1.3	 Da leitura do Relatório, cujos tópicos foram anteriormente sintetizados, não foi possível identificar a atuação da CGU com relação aos convênios firmados entre a Finep e a Fubra, e mais especificamente com relação ao Convênio 2.666/2005 - Siafi 532046, que ora analisa. 	
18.1.4	 Sendo assim, não se confirma a alegação, feita de forma genérica, de que a própria CGU determinou a ausência de qualquer responsabilidade por parte de Paulo Celso dos Reis Gomes em relação ao processo e os contratos entre a FUB e a FUBRA-FGI no período. Ainda que houvesse a referida determinação, a análise desta Corte a ela não se subordinaria, tendo em vista o princípio da independência das instâncias.
18.1.5	 Destaca-se, ainda, que o defendente foi citado neste processo (peça 19) pela falta de devolução do saldo final na conta de poupança 29490-x, da agência 3603-X do Banco do Brasil, de titularidade da Fubra, relativa ao Convênio 2.666/2005.
18.1.6	 No mesmo ofício citatório, sua conduta culposa caracterizou-se pelo ato de "Deixar de devolver até 8/1/2009 o saldo existente na conta poupança 29490-x, da agência 3603-X do Banco do Brasil, de titularidade da Fubra, relativa ao Convênio 2.666/2005, Processo Original 01.05.0761.00, Siafi 532046, celebrado em 9/12/2005 com a Financiadora de Estudos e Projetos - Finep, cuja vigência foi encerrada em 9/12/2008".
18.1.7. Ao discorrer sobre a irregularidade imputada ao defendente, a instrução anterior teceu as seguintes considerações (transcritas na instrução presente) , as quais esclarecem sua responsabilidade, durante o tempo de exercício do cargo:
39. A Comissão Permanente de Tomada de Contas Especial da Finep não localizou evidências quanto à devolução do saldo final na conta de investimentos, o que foi agravado pela falta de envio, junto com a documentação da prestação de contas, dos extratos dessa conta de poupança referente aos meses de outubro, novembro e dezembro de 2008. Por outro lado, também só foi enviado o extrato da conta corrente 29490-x, da agência 3603-X do Banco do Brasil, de titularidade da Fubra, até outubro de 2008, mesmo tendo o Convênio 2.666/2005, Processo Original 01.05.0761.00 vigido até 9/12/2008, conforme Carta Protocolo Finep 014.376/07 que prorrogou os prazos de execução física e financeira, bem como a prestação de contas final até 7/2/2009, o que foi devidamente publicado no DOU em 6/12/2007 (peça 2, p. 138-139) .
40. Assim, o tomador de contas considerou o último saldo da conta corrente apresentado nos autos e referente a setembro/2008 (peça 2, p. 231) , no valor de R$ 17.018,90 como valor do débito. Entretanto, com fulcro no extrato da conta corrente referente a outubro/2008, constatam-se resgates da poupança nos valores de R$ 1.099,00, R$ 15,00, R$ 1.779,30, R$ 526,00, R$ 854,40, R$ 198,72 e R$ 7,50 (peça 2, p. 200) , que totaliza débitos na conta de investimentos de R$ 4.479,92, que deve ser subtraído do valor de setembro. 
41. Dessa forma, o débito a ser imputado pela falta de devolução do saldo existente na conta poupança é de R$ 12.538,98, com data de, no máximo, trinta dias após a conclusão do contrato, isto é, até 8/1/2009, conforme a Cláusula VIII.1, alínea "i", do termo do Convênio 2.666/2005, atribuídos ao Sr. Paulo Celso dos Reis Gomes, diretor presidente, e ao Sr. Ronaldo do Monte Rosa, diretor administrativo financeiro da FGI, ambos em exercício desde 8/1/2009, conforme a 60ª Ata de Reunião Ordinária do Conselho da Fubra, de 18/12/2008 (peça 2, p. 86-91) e Detalhe da Receita Federal para a Pessoa Jurídica FGI (peça 7) .
18.1.8	 Vê-se, portanto, que sua responsabilização se deu por fato ocorrido no período em que exerceu o cargo de Diretor Presidente, não tendo sido apresentadas na prestação de contas por ele assinada ou agora, em sua defesa, cópias dos extratos da conta poupança 29490-x, da agência 3603-X do Banco do Brasil, de titularidade da Fubra, relativa ao Convênio 2.666/2005, ou comprovada a devolução do saldo remanescente na mesma. 
18.1.9. Apesar de suas alegações em relação à responsabilidade da FUB, não foi comprovado que os valores foram transferidos efetivamente para a entidade ou consumidos antes da extinção da Fubra.
18.1.10 Resta, assim, evidente, a omissão do responsável no dever de devolver o saldo existente na conta poupança 29490-x, da agência 3603-X do Banco do Brasil, de titularidade da Fubra, relativa ao Convênio 2.666/2005, no período em que deveria exercer as competências do cargo para o qual fora escolhido, previstas no art. 25 do Estatuto da Fundação Universitária de Brasília, as quais não podem ser negadas, independentemente do contexto alegado para sua designação, o fato de a entidade ter sido posteriormente extinta, ou mesmo eventual interveniência do Ministério Público para sua escolha com Diretor Presidente.
18.1.11. Nesses termos, rejeitam-se todas as alegações do responsável, apresentadas na tentativa de afastar sua responsabilização nos presentes autos.
19.	Alegações de defesa apresentadas por Ronaldo do Monte Rosa, Diretor Financeiro Administrativo da FGI, a partir de 8/1/2009 (peça 35, 36, 37 e 38) 
19.1.	Tese - Ilegitimidade passiva
19.1.1.	O defendente apresenta as seguintes alegações com relação ao tema:
a)	não era responsável à época, pela extinção da Fundação. O então presidente da FGI, Paulo Celso dos Reis Gomes e sua Diretoria, foi escolhido pelo MPDFT para ajustar a referida Fundação ou promover sua extinção, sempre sob a condução do parquet;
b)	documentação já acostada ao processo, pelo então Presidente, que solicita que passem a fazer parte integrante de sua defesa, comprovaria que a própria Controladoria Geral da União, por meio do Relatório de Demandas Especiais 90.Processo 014992/2008-28-F, determinou a ausência de qualquer responsabilidade por parte de Paulo Celso dos Reis Gomes (Presidente) em relação ao processo e os contratos entre a FUB e a FUBRA-FGI, no período, e, por consequência, de seu diretor financeiro administrativo Ronaldo do Monte Rosa;
c) 	exerceu sua função de Diretor Financeiro Administrativo a partir de 08 de janeiro de 2009 com a aprovação e em articulação com o Ministério Público do Distrito Federal e Território (MPDFT) . Entretanto, solicitou seu desligamento da direção da referida Fundação em 11 de janeiro de 2010, antes do término de seu mandato em 09 de janeiro de 2011, conforme demonstraria documento que anexa. Por essa razão, entende que não poderia ser responsabilizado;
d)	conforme sentença que apresenta, a FUBRA/FGI foi extinta e seu patrimônio passou para a FUB. Quando assumiu a Fundação, a UnB e suas fundações de apoio (a FUBRA/FGI dentre elas) se encontravam em grave crise. A intervenção liderada pelo MPDFT para reduzir os descalabros da administração universitária exigiu a pronta colaboração de seus professores e colaboradores, dentre eles o defendente, que apenas cuidou de tentar organizar as atividades, noutro sentido, dar prosseguimento às decisões do parquet que conduziram à sua extinção, como consabido;
e)	a prestação de contas do referido convênio, que não contou com sua participação, nem quando de sua celebração e nem tampouco quando da própria prestação de contas, ocorreu sob o manto da crise da extinção da Fundação, e sob todos os percalços de uma administração em crise;
f)	em Relatório Situacional e de Gestão da FGI, que anexa, datado de 22/02/2010, poder-se-ia verificar com clareza que o Defendente já não tinha mais participação na Fundação e sequer participou da confecção do tal Relatório como consta em sua página de apresentação;
g)	não pode ser responsabilizado pelo débito imputado pelo simples fato de ter exercido o cargo de Diretor Administrativo Financeiro por apenas um ano, e nunca ter concorrido ou praticado qualquer ato que levasse às irregularidades ora citadas. Ausente qualquer tipo de conduta ilícita, não há nexo de casualidade com eventuais irregularidades/débito apurados, o que somente revela a impossibilidade de responsabilização do Peticionário; 
h) 	outros processos de Tomadas de Contas Especiais, em que o TCU determinou o arquivamento em virtude da ausência de conduta ilícita pelo não exercício de qualquer ato de gestão. Pondera que seu nome jamais integrou o rol de responsáveis pelo convênio em epígrafe, que só veio a ocorrer em 2019.
Exame Técnico
19.1.2.	Destaca-se das alegações apresentadas, bastante semelhantes às do Diretor Presidente, analisadas anteriormente, o fato de o defendente confirmar que exerceu sua função de Diretor Financeiro Administrativo a partir de 08 de janeiro de 2009, tendo solicitado seu desligamento apenas em 11 de janeiro de 2010.
19.1.3.	Sendo assim, além das considerações exaradas na análise técnica anterior, as quais se aproveitam para refutar as alegações do Diretor Financeiro Administrativo, acrescento que o defendente, assim como o Diretor Presidente, foi citado pela "falta de devolução do saldo final na conta de poupança 29490-x, da agência 3603-X do Banco do Brasil, de titularidade da Fubra, relativa ao Convênio 2.666/2005". 19.1.4.	Dessa forma, durante todo o período em que admite ter exercido o cargo de Diretor Financeiro Administrativo, a irregularidade persistiu, não tendo sido comprovada, em sua defesa, a devolução dos recursos sob sua gestão ou mesmo a transferência de valores para a FUB. 
19.1.5.	Resta evidente, portanto, a omissão do responsável no exercício das competências do cargo para o qual fora escolhido, previstas no art. 25 do Estatuto da Fundação Universitária de Brasília (redação transcrita a seguir) , a qual causou dano ao erário pela não devolução de recursos presentes em conta sob sua responsabilidade. No caso em questão, o contexto alegado para sua designação não afeta as competências do cargo exercido:
Art. 25 - Caberá à Diretoria Executiva, através do Diretor Presidente e do Diretor Administrativo e Financeiro, ou de seus substitutos, nos termos que dispõe este estatuto, assinar sempre em conjunto, documentos referentes à movimentação de recursos financeiros junto a instituições bancárias e financeiras, tais como: cheques, endossos, ordens de pagamento, títulos de crédito e outros atos onerosos.
19.1.6.Com essas análises, rejeitam-se todas as alegações do responsável, apresentadas na tentativa de afastar sua responsabilização nos presentes autos.
19.2.	Tese - Prescrição
19.2.1.	Foram apresentadas as seguintes alegações para defender a prescrição:
a)	o Peticionário foi citado em 21 de janeiro de 2019, com referência a supostas irregularidades sobre um convênio celebrado em 02/07/2004, ou seja, passados mais de quatorze anos, o aponta para a ocorrência da prescrição. Além disso, afastou-se da Diretoria da Entidade em janeiro de 2010; 
b)	a Lei Orgânica do Tribunal de Contas da União (Lei 8.443/1992) apresenta uma lacuna no que se refere à matéria da prescrição, uma vez que não dispões o prazo prescricional para exercício da pretensão. Assim, deve-se obedecer a regra prescricional dos direitos exercitáveis pela Fazenda Pública, os quais prescrevem em 5 (cinco) anos. Tendo em vista que o Peticionário se desligou em janeiro de 2010, o prazo prescricional ocorreu em janeiro de 2015, encontrando-se amplamente prescrito;
c)	a Constituição Federal, em seu Artigo 37, consagrou o princípio da prescritibilidade sendo certo que a imputação feita nos autos não se enquadra em qualquer das exceções que apontam para a imprescritibilidade, uma vez que embasada em meras presunções, pelo simples fato do Peticionário ter exercido cargo na gestão iniciada em janeiro 2009 e findada em janeiro de 2010;
d)	à míngua de uma regra específica para prescrição na Lei Orgânica do TCU, na pior das hipóteses o prazo prescricional seria de 10 (dez) anos dos fatos geradores, previsto na regra geral do artigo 205 do Código Civil. Mas ainda assim a prescrição já teria sido alcançada, uma vez que até a sua citação que só se consagrou em janeiro 2019, o Peticionário jamais teve qualquer tipo de interpelação;
e)	sob qualquer enfoque que se analise a prescrição da pretensão já se encontra exaurida, o que demonstra que o Defendente não pode ser responsabilizado pelos débitos imputados de nenhuma forma, razão pela qual dever ser acolhida a preliminar para declarar a prescrição.
Exame técnico
19.2.2	 Embora o defendente não tenha especificado claramente a que tipo de prescrição esteja referindo-se, fica evidente no fecho de suas alegações que se trata da prescrição do dano. Em relação ao ressarcimento ao erário, a jurisprudência desta Corte já se encontra pacificada. Em consonância com o STF, no julgamento do Mandado de Segurança 26.210-9/DF, em 04/09/2008, foi editada a Súmula-TCU 282, assim enunciada: "As ações de ressarcimento movidas pelo Estado contra os agentes causadores de danos ao erário são imprescritíveis". 
19.2.3. Há que se ressaltar ainda recentes precedentes deste Tribunal quanto aos entendimentos do Supremo Tribunal Federal, enfatizando a necessidade de se distinguir ilícitos civis e administrativos na avaliação da prescrição. No âmbito de decisões como as dos Acórdãos 5.928/2016-TCU-2ª Câmara, relator Vital do Rêgo, e 5.939/2016-TCU-2ª Câmara, relator Marcos Bemquerer Costa, ficou decidido que a tese fixada pelo STF no RE 669.069 (Repercussão Geral 666) , que trata da incidência da prescrição nos débitos com a União decorrentes de ilícitos civis, com prazo prescricional de cinco anos, não alcança prejuízos que decorram de ilícitos administrativos, como a não comprovação da regular gestão de recursos públicos, que são imprescritíveis. Nessa linha também está o Acórdão 232/2017-TCU-1ª Câmara, relator Bruno Dantas.
19.2.4. Derruba-se, com esses entendimentos, todos os argumentos apresentados pelo defendente, uma vez que o tempo decorrido para sua citação ou o fato de ter sido ou não notificado não interferem no entendimento pacificado neste Tribunal quanto à imprescritibilidade das ações de ressarcimento movidas contra os agentes que causaram dano ao erário.
19.2.5. Nesses termos, rejeitam-se as alegações da responsável quanto à prescrição.
20.	Alegações de defesa apresentadas por Créa Antônia de Almeida Faria, ex-diretora Administrativa e Financeira da FGI, na gestão 22/12/2006-17/12/2008 (peça 27) 
20.1. 	Tese - Ilegitimidade passiva com consequente ausência de responsabilidade pelo débito que lhe foi imputado
20.1.1.	Na tentativa de comprovar que não pode ser responsabilizada nestes autos, a defendente alega que:
a)	apesar de ter sido eleita, não tomou posse no cargo, conforme comprovaria cópia de carta de renúncia que anexa às suas alegações, apresentada em dezembro de 2006. Reforça sua alegação, afirmando que não consta nos autos do processo nenhuma assinatura sua sendo empossada no cargo de Diretora Administrativa e Financeira. Dessa forma, antes mesmo da celebração do referido convênio já não detinha mais ligação com a entidade administrativa, razão pela qual não pode ser responsabilizada;
b)	a última gestão de que participou como prestadora de serviços foi no CESP/FUB, e teve seu encerramento em 14 de novembro de 2005, sendo desligada e não mais exercido qualquer cargo, antes mesmo da assinatura do convênio em discussão, em dezembro de 2005.
c)	desconheceria totalmente o convênio objeto da tomada de contas especial, jamais teria assinado qualquer documento ou mesmo tido participação em sua elaboração, ou tido contato com a conta bancária na qual os recursos foram depositados;
d)	requer que o alegado seja provado por todos os meios em direito permitidos, depoimento pessoal do representante legal da FUBRA da ocasião dos fatos, perícia e oitiva de testemunhas, cujo rol seria apresentado oportunamente.
Exame Técnico
20.1.2.	Para comprovar que não tinha mais ligação com a entidade, à época dos fatos, a defendente apresenta cópia de carta de renúncia, que, por si só, não poderia ser acolhida, visto que não há nenhum elemento na mesma, como um recibo ou carimbo de protocolo, por exemplo, que comprove que seja original ou que tenha sido de fato entregue à entidade e em que data. 
20.1.3.	Não obstante, há que se concordar com a defendente quanto à ausência de assinatura sua sendo empossada no cargo de Diretora Administrativa e Financeira. Também não há sua firma em nenhum dos documentos apresentados a título de prestação de contas. Tais fatos, no entanto, poderiam configurar-se como omissão da responsável, no exercício das competências, estipuladas no Estatuto da Fubra, assim como analisamos anteriormente, no caso de Ronaldo do Monte Rosa. 
20.1.5.	Ocorre que no caso desta defendente, ao compulsar o inteiro teor do Relatório de Demandas Especiais 00190.Processo 014992/2008-28-F, da CGU, apresentado na defesa do Diretor Presidente, foi possível identificar relação dos dirigentes da Fubra, desde 30/6/1999. Na referida relação, não consta o nome da defendente, mas sim de Clodoaldo Rodrigues da Costa Júnior como sendo o Diretor Administrativo e Financeiro a partir da data de 11/12/2006. Tal evidência, aliada à carta apresentada e ao fato de inexistir qualquer assinatura da responsável nos documentos apresentados a título de prestação de contas, podem ser considerados suficientes para demonstrar a ilegitimidade passiva da responsável.
20.1.6.	Ante os elementos expostos, as alegações de defesa apresentadas pela responsável devem ser acolhidas, de forma a excluí-la da presente relação processual. A responsável alega ainda prescrição do dano, que embora não possa ser acolhido, pelos motivos já expostos nesta instrução, não afetam as conclusões em relação à sua ilegitimidade passiva neste processo.
20.1.7.	Quanto à responsabilização solidária do real ocupante do cargo de Diretor Administrativo Financeiro, no período em que ocorreu a irregularidade, considero-a inapropriada, tendo em vista que o responsável pela prestação de contas, juntamente com o Diretor Presidente, foi o Coordenador Marcelo de Macedo Brigido, conforme demonstram as assinaturas impostas em toda a documentação apresentada (peça 2, p. 160-173) . 
20.1.8.	Sendo assim, e embora a sua responsabilidade tenha sido afastada pelo Tomador de Contas, com o qual anuiu a análise da instrução inicial, a responsabilização solidária do Coordenador seria mais, segundo entendo, e estaria, ainda, mais aderente ao encaminhamento dado no TC-Processo 008.722/2011-0 (peça 2, fls. 97/107) , do qual resultou o Acórdão 7847/2013- TCU- 1ª Câmara.
20.1.9.	Não obstante, a citação de um ou de outro responsável se torna inoportuna neste momento, em que se analise o mérito do processo. Pelo princípio da celeridade processual e considerando o tempo decorrido, além do fato de a entidade convenente ter sido extinta, sou da opinião de que o Tribunal possa dispensar a solidariedade processual de outros responsáveis, dando-se prosseguimento ao feito.
PRESCRIÇÃO DA PRETENSÃO PUNITIVA
21.	No que diz respeito à prescrição da pretensão punitiva, o Acórdão 1.441/2016-TCU-Plenário, de relatoria do Ministro Benjamin Zymler, uniformizou a jurisprudência acerca dessa questão, dispondo que a aplicação da multa subordina-se ao prazo geral de prescrição indicado no art. 205 do Código Civil, que é de 10 anos, contado da data de ocorrência da irregularidade sancionada, nos termos do art. 189 do Código Civil, sendo este prazo interrompido pelo ato que ordenar a citação, a audiência ou a oitiva do responsável.
22.	No caso presente, os responsáveis estão sendo responsabilizados pelas ocorrências resumidas no quadro a seguir, no qual constam as datas em foram consideradas. Tendo em vista que a citação dos responsáveis foi ordenada por ato de 28/9/2018, e comparando-se com as datas do referido quadro, conclui-se que ocorreu a prescrição punitiva apenas em relação ao valor de R$ 4.170,00 (irregularidade 2) .   
	Responsável
	Ocorrência
	Valor Original (R$) 
	Data
	Data da prescrição
	Prescrição punitiva

	Fundação de Gestão e Inovação - FGI 
Aiporê Rodrigues de Moraes, Diretor Presidente 
Gestões: 22/12/2006 - 17/12/008
	1) Falta de comprovação de aporte de contrapartida.
	91.281,98
	9/12/2008
	9/12/2018
	não

		2) Falta de conciliação entre as despesas apresentadas na Relação de Pagamentos e os débitos em conta corrente.
	4.170,00
	15/8/2007
	15/8/2017
	sim

		3) Realização de despesas com taxas bancárias não permitidas pela legislação.
	121,88
	7/2/2009
	7/2/2019
	não

	Fundação de Gestão e Inovação - FGI 
Paulo Celso dos Reis Gomes, Diretor Presidente e 
Ronaldo do Monte Rosa, Diretor Adm. Financeiro,
Gestões: 8/1/2009
	4) Falta de devolução do saldo final na conta de investimentos do convênio;
	12.538,98
	8/1/2009
	8/1/2019
	não

CONCLUSÃO
23.	Tendo em vista as irregularidades identificadas na TCE que ora se analisa, os responsáveis foram regularmente citados. 	
24.	A FGI e Aiporê Rodrigues de Moraes não apresentaram suas alegações de defesa, caracterizando-se a sua revelia, nos termos do art. 12, § 3º, da Lei 8.443/1992, c/c o art. 202, § 8º, do Regimento Interno do TCU. Não obstante, em nossa análise, efetuada em homenagem ao princípio da verdade material, concluímos ser indevido o dano no valor de 15.103,43, referente à ocorrência "Realização de despesas em valor superior ao previsto na Relação de Itens vigente para o projeto	". 
25.	Em face exame promovido nos itens 18 a 20 desta instrução, propõe-se acatar as alegações de defesa apresentadas por Créa Antônia de Almeida Faria e rejeitar as alegações de defesa apresentadas por Paulo Celso dos Reis Gomes e Ronaldo do Monte Rosa.
26.	Tendo em vista que não constam dos autos elementos que permitam reconhecer a boa-fé dos gestores responsabilizados, será proposto que suas contas sejam julgadas irregulares, nos termos do art. 202, § 6º, do RI/TCU, com a imputação do débito atualizado monetariamente e acrescido de juros de mora, nos termos do art. 202, §1º do RI/TCU, descontado o valor já recolhido.	
27.	A aplicação de multa aos responsáveis deve observar o exame da prescritibilidade realizada nos itens 21 e 22 desta instrução.
PROPOSTAS DE ENCAMINHAMENTO
28.	Diante do exposto, submetemos os autos à consideração superior, propondo ao Tribunal:
28.1.	considerar revéis a Fundação de Gestão e Inovação - FGI (CNPJ 03.151.583/0001-40) e seu Diretor Presidente na gestão 22/12/2006 - 17/12/008, Aiporê Rodrigues de Moraes (CPF XXX.451.561-XX) , para todos os efeitos, dando-se prosseguimento ao processo, com fulcro no art. 12, § 3º, da Lei 8.443/1992; 
18.2.	acatar as alegações de defesa de Créa Antônia de Almeida Faria (CPF XXX.298.571-XX) , Diretora Administrativo e Financeiro da FGI, de forma a excluir a responsável da presente relação processual;
18.3.	rejeitar as alegações de defesa de Paulo Celso dos Reis Gomes (CPF XXX.843.361-XX) e Ronaldo do Monte Rosa (CPF XXX.032.101-XX) , Diretor Presidente e Diretor Administrativo e Financeiro da FGI a partir de 8/1/2009, respectivamente;
18.4.	julgar irregulares, com fundamento nos arts. 1º, inciso I, e 16, inciso III, alínea "c", da Lei 8.443/1992 e com o art. 1º, inciso I, 209, inciso III, do Regimento Interno, as contas da Fundação de Gestão e Inovação - FGI (CNPJ 03.151.583/0001-40) ; e de Aiporê Rodrigues de Moraes (CPF XXX.451.561-XX) ; Paulo Celso dos Reis Gomes (CPF XXX.843.361-XX) ; e Ronaldo do Monte Rosa (CPF XXX.032.101-XX) .
18.5.	condenar solidariamente, com fundamento no art. 16, § 2º, da Lei 8.443/1992 c/c os arts. 19 e 23, inciso III, da mesma Lei, e com os arts. 209, §5º, 210 e 214, inciso III, do Regimento Interno,  os responsáveis a seguir relacionados ao pagamento das importâncias que lhe foram especificadas, atualizadas monetariamente e acrescidas dos juros de mora, calculados a partir das datas discriminadas até a data da efetiva quitação do débito, fixando-lhes o prazo de quinze dias, para que comprovem, perante o Tribunal, o recolhimento da referida quantia aos cofres do Tesouro Nacional, nos termos do art. 23, inciso III, alínea "a", da citada lei, c/c o art. 214, inciso III, alínea "a", do Regimento Interno do TCU:
18.5.1.	Fundação de Gestão e Inovação - FGI (CNPJ 03.151.583/0001-40) ; e Aiporê Rodrigues de Moraes (CPF XXX.451.561-XX) :
	Data
	Valor (R$) 

	15/8/2007
	4.170,00

	9/12/2008
	91.281,98

	7/2/2009
	121,88

	Valor atualizado do débito (sem juros) em 16/03/2020: R$ 177.726,09

18.5.2.	Fundação de Gestão e Inovação - FGI (CNPJ 03.151.583/0001-40) ; Paulo Celso dos Reis Gomes (CPF XXX.843.361-XX) ; e Ronaldo do Monte Rosa (CPF XXX.032.101-XX) :
	Data de Ocorrência
	Valor (R$) 

	8/1/2009
	12.538,98

Valor atualizado do débito (sem juros) em 16/03/2020: R$ 23.173,29.
18.6.	aplicar à Fundação de Gestão e Inovação - FGI (CNPJ 03.151.583/0001-40) , bem como à Aiporê Rodrigues de Moraes (CPF XXX.451.561-XX) ; Paulo Celso dos Reis Gomes (CPF XXX.843.361-XX) ; e Ronaldo do Monte Rosa (CPF XXX.032.101-XX) , individualmente, a multa prevista no art. 57 da Lei 8.443/1992 c/c o art. 267 do Regimento Interno, com a fixação do prazo de quinze dias, a contar das notificações, para comprovarem, perante o Tribunal (art. 214, inciso III, alínea "a", do Regimento Interno) , o recolhimento das dívidas aos cofres do Tesouro Nacional, atualizadas monetariamente desde a data do acórdão até a dos efetivos recolhimentos, se forem pagas após o vencimento, na forma da legislação em vigor;
18.7	autorizar, desde logo, a cobrança judicial das dívidas, caso não atendidas as notificações, na forma do disposto no art. 28, inciso II, da Lei 8.443/1992;
18.8	autorizar também, desde logo, se requerido, com fundamento no art. 28, inciso I, da Lei 8.443, de 1992, c/c o art. 217, §§ 1º e 2º do Regimento Interno do TCU, o parcelamento das dívidas em até 36 parcelas, incidindo, sobre cada parcela, corrigida monetariamente, os correspondentes acréscimos legais, fixando-lhe o prazo de quinze dias, a contar do recebimento da notificação, para comprovar, perante o Tribunal, o recolhimento da primeira parcela, e de trinta dias, a contar da parcela anterior, para comprovar os recolhimentos das demais parcelas, devendo incidir, sobre cada valor mensal, atualizado monetariamente, os juros de mora devidos, no caso do débito, na forma prevista na legislação em vigor, alertando os responsáveis de que a falta de comprovação do recolhimento de qualquer parcela importará o vencimento antecipado do saldo devedor, nos termos do § 2º do art. 217 do Regimento Interno deste Tribunal; 
18.9	enviar cópia do Acórdão a ser prolatado, bem como do Relatório e do Voto que o fundamentarem à Procuradoria da República no Distrito Federal, nos termos do § 3º do art. 16 da Lei 8.443/1992, c/c o § 7º do art. 209 do Regimento Interno do TCU, para adoção das medidas cabíveis; e
18.10	enviar cópia do Acórdão que vier a ser proferido os responsáveis, bem como ao Ministério da Ciência, Tecnologia, Inovações e Comunicações e à Financiadora de Estudos e Projetos - Finep, para ciência, informando que a presente deliberação, acompanhada do Relatório e do Voto que a fundamenta, está disponível para a consulta no endereço www.tcu.gov.br/acordaos, além de esclarecer que, caso requerido, o TCU poderá fornecer sem custos as correspondentes cópias, de forma impressa."
É o relatório.

Melillo Dinis do Nascimento (OAB/DF 13.096) e outros representando Paulo Celso dos Reis Gomes.

Procurador Marinus Eduardo De Vries Marsico.

TOMADA DE CONTAS ESPECIAL. CONVÊNIO. OBJETO CUMPRIDO. AUSÊNCIA DE CONTRAPARTIDA. SALDO DO VALOR DO CONVÊNIO NÃO DEVOLVIDO À CONCEDENTE. REVELIA DA ENTIDADE CONVENTE E DE UM DOS EX-DIRETORES-PRESIDENTES. RECONHECIMENTO DE ILEGITIDADE PASSIVA DE DIRETORA FINANCEIRA. ALEGAÇÕES DOS DEMAIS RESPONSÁVEIS INCAPAZES DE ELIDIR AS IRREGULARIDADES. CONTAS IRREGULARES. DÉBITO. MULTA.

TOMADA DE CONTAS ESPECIAL (TCE)

Secretaria de Controle Externo de Tomada de Contas Especial - SecexTCE.

Trata-se de tomada de contas especial instaurada pela Financiadora de Estudos e Projetos -  Finep, empresa pública federal vinculada ao então Ministério da Ciência, Tecnologia, Inovações e Comunicações, em razão da impugnação parcial da prestação de contas da Fundação de Gestão e Inovação - FGI referente ao Convênio 2.666/2005 (Siafi 532046) .
2.	A avença foi celebrada em 9/12/2005, no valor de R$ 150.929,20, tendo por objeto a "Produção de Fatores Plasmáticos Recombinantes". O cofinanciador, Fundação Universidade de Brasília - FUB, disponibilizaria recursos não financeiros, no valor equivalente a R$ 231.000,00, sob a forma de bens materiais e/ou serviços. Os recursos federais foram repassados em 6/2/2006.
3.	Após a avaliação da prestação de contas apresentada pela convenente, embora o objeto tenha sido considerado executado, foram identificadas diversas irregularidades, o que motivou a instauração desta TCE.
4.	O tomador de contas da Finep impugnou a prestação de contas do convênio, pelo valor original de R$ 127.832,69, em razão das seguintes irregularidades: falta de contrapartida; divergência de conciliação entre despesas realizadas e débitos na conta; diferenças entre os valores declarados de despesas e o dos itens constantes no projeto; e não devolução do saldo dos recursos da conta do convênio.
5.	A entidade entendeu que os responsáveis pelas irregularidades seriam os ocupantes dos cargos de diretor-presidente e de diretor administrativo e financeiro no período em que as falhas ocorreram. O Controle Interno deu prosseguimento ao processo nos mesmos termos apontados pelo tomador de contas.
6.	No âmbito deste Tribunal, a Secretaria de Controle Externo de Tomada de Contas Especial - SecexTCE instruiu o processo. A partir da análise da documentação acostada aos autos, divergiu ligeiramente em relação ao valor inicialmente indicado, de modo que o total passou a R$ 123.216,27. A citação foi realizada nos seguintes termos:
	Responsável
	Irregularidade
	Valor Original (R$) 

	Fundação de Gestão e Inovação
Aiporê Rodrigues de Moraes (diretor-presidente) 
Crea Antônia de Almeida Faria (diretora admin. financeira) 
	Falta de comprovação de aporte de contrapartida.
	91.281,98

		Falta de conciliação entre as despesas apresentadas na Relação de Pagamentos e os débitos em conta corrente.
	4.170,00

		Realização de despesas com taxas bancárias não permitidas pela legislação.
	121,88

		Realização de despesas em valor superior ao previsto na Relação de Itens vigente para o projeto.
	15.103,43

	Fundação de Gestão e Inovação
Paulo Celso dos Reis Gomes, diretor-presidente e 
Ronaldo do Monte Rosa, diretor adm. financeiro
	Falta de devolução do saldo final na conta de investimentos do convênio.
	12.538,98

7.	Embora regularmente citados, a Fundação de Gestão e Inovação e seu ex-diretor-presidente Aiporê Rodrigues de Moraes não apresentaram alegações de defesa, caracterizando, portanto, revelia, nos termos do art. 12, § 3º, da Lei 8.443/1992 c/c o art. 202, § 8º, do Regimento Interno do TCU.
8.	Feitas as análises dos documentos trazidos aos autos pelos responsáveis que responderam às citações, a SecexTCE concluiu por acatar as alegações de defesa apresentadas por Crea Antônia de Almeida Faria e rejeitar as apresentadas por Paulo Celso dos Reis Gomes e Ronaldo do Monte Rosa, julgar irregulares suas contas, com condenação em débito e aplicação de multa. A proposta contou com a anuência do Ministério Público junto ao TCU - MPTCU.
9.	Acompanho as manifestações precedentes, cujas análises adoto como minhas razões de decidir, sem prejuízo dos acréscimos que passo a apresentar, para destacar alguns pontos essenciais para a decisão.
10.	A maior parte do débito, no valor de R$ 91.281,98, correspondeu à ausência da contrapartida que havia sido acordada nos termos da avença. Assim, todo o projeto foi financiado exclusivamente pela Finep, cabendo à entidade convenente devolver o valor que deveria ter investido no objeto do convênio à concedente.
11.	No tocante à responsabilização da entidade convenente e dos seus dirigentes, os danos ao erário relacionados à aplicação de transferências voluntárias de recursos federais a entidades privadas, com vistas à consecução de finalidade pública, devem ser assumidos de forma solidária, conforme pacificado na Súmula 286,  que estabelece: "a pessoa jurídica de direito privado destinatária de transferências voluntárias de recursos federais feitas com vistas à consecução de uma finalidade pública responde solidariamente com seus administradores pelos danos causados ao erário na aplicação desses recursos".
12.	O diretor-presidente Paulo Celso dos Reis Gomes e o diretor administrativo e financeiro Ronaldo do Monte Rosa, ambos ocupantes dos cargos a partir de 8/1/2009, foram citados pelo valor de R$ 12.538,98, por não terem realizado a devolução do saldo final da conta de investimentos do convênio. Em suas alegações, ambos argumentaram que a Controladoria-Geral da União os havia eximido de responsabilidades relacionadas aos convênios do período. Entretanto, além de essa alegação não ter sido confirmada, mesmo sua ocorrência não criaria vinculação necessária com a análise realizada pelo TCU, tendo em vista a autonomia desta Corte para decidir.
13.	Em suma, não foi comprovada a devolução do saldo remanescente ou apresentada a destinação desses recursos em finalidade capaz de demonstrar a regularidade da aplicação; logo a irregularidade não foi eximida.
14.	Relativamente à responsabilidade de Crea Antônia de Almeida Faria, ex-diretora Administrativa e Financeira da FGI, na gestão 22/12/2006-17/12/2008, foi demonstrada sua ilegitimidade passiva. A defendente demonstrou que, embora tenha sido nomeada para desempenhar a função, não chegou a assumir, nem realizou qualquer atividade no período ou a assinar documentos relacionados ao convênio. Afirmou ter apresentado carta de renúncia antes mesmo de desenvolver qualquer atividade na função; portanto suas alegações devem ser acolhidas.
15.	Destaco, ainda, que os atos que deram ensejo à responsabilização dos agentes ocorreram há menos de dez anos, exceto quanto à irregularidade "Falta de conciliação entre as despesas apresentadas na Relação de Pagamentos e os débitos em conta corrente". Desse modo, não está caracterizada nos autos a prescrição da pretensão punitiva em relação às demais condutas sobre as quais os responsáveis foram chamados a se manifestar.
16.	Conforme demonstrado no relatório que precede este voto, nos parágrafos 21 e 22, as irregularidades passíveis de sanção ocorreram após 9/12/2008, e o ato que determinou a citação foi expedido em 28/9/2018, antes, portanto, do interregno de dez anos previsto no art. 205 do Código Civil, utilizado subsidiariamente por este Tribunal, conforme o Acórdão 1441/2016-TCU-Plenário.
17.	No tocante à dosimetria das sanções, em sintonia com o art. 22, § 2º, do Decreto-Lei 4.657/1942 (Lei de Introdução às Normas do Direito Brasileiro) , devem ser consideradas a natureza e a gravidade da infração, os danos que dela provieram para a Administração Pública, as circunstâncias agravantes ou atenuantes e os antecedentes do agente. 
18.	Há de se considerar que não foi relatado prejuízo ao cumprimento do objeto do convênio. Além disso, não houve qualquer indicação relacionada a desvio ou desfalque. Assim, a multa aplicada corresponderá a valor próximo a 5% do débito corrigido, patamar que pode ser considerado baixo, pois a multa prevista no art. 57 da Lei 8.443/92 pode alcançar até 100% do valor do dano.
19.	Diante das considerações acima expostas, em anuência com a proposta da SecexTCE, corroborada pelo MPTCU, Crea Antônia de Almeida Faria deve ser excluída da relação processual; em vista da revelia da Fundação de Gestão e Inovação e de Aiporê Rodrigues de Moraes, bem como da rejeição das alegações de Paulo Celso dos Reis Gomes e Ronaldo do Monte Rosa, suas contas deverão ser julgadas irregulares, com imputação de débito e aplicação de multa.
	Ante o exposto, VOTO por que seja aprovada a minuta de deliberação que submeto a este Colegiado.
TCU, Sala das Sessões Ministro Luciano Brandão Alves de Souza, em 11 de agosto de 2020.
ANA ARRAES 
Relatora